【裁判字號】    98,行商訴,34
【裁判日期】    980702
【裁判案由】    商標註冊
【裁判全文】
智慧財產法院行政判決
                                    98年度行商訴字第34號
                                民國98年6 月18日辯論終結
原      告  加拿大商‧海洋營養加拿大有限公司
            （Ocean Nutrition Canada Ltd.）
代  表  人  梅根．哈里斯（Me.
訴訟代理人  何愛文律師（兼送達代收人）
            陳長葳律師
被      告  經濟部智慧財產局
代  表  人  甲○○（局長）住同上
訴訟代理人  乙○○
上列當事人間因商標註冊事件，原告不服經濟部中華民國97年12
月19日經訴字第09706117700 號訴願決定，提起行政訴訟，本院
判決如下︰
    主  文
訴願決定及原處分均撤銷。
被告對於原告民國九十六年八月二十日第096039652 號「OCEAN
NUTRITION CANADA＆Design」商標註冊申請案，應依本判決之法
律見解另為處分。
原告其餘之訴駁回。
訴訟費用由被告負擔二分之一，餘由原告負擔。
  事實及理由
一、事實概要
    緣原告前於民國96年8 月20日以「OCEAN NUTRITION CANADA
    ＆Design」商標（如附圖一所示，下稱本件商標），指定使
    用於商標法施行細則第13條所定商品及服務分類表第5 類之
    「機能性食品添加物，即由天然海洋有機物質（魚、魚油、
    魚類蛋白質、海藻、魚類軟骨或鯊魚軟骨及貝類）中提煉之
    天然食品營養添加物；營養補充品；自魚、魚油、魚類蛋白
    質、海藻、魚類軟骨或鯊魚軟骨及貝類中提煉製成微膠囊、
    膠囊、丸、口嚼錠、粉粒、液或噴劑之營養補充品」商品，
    向被告申請註冊。經被告審查，認本件商標與據以核駁註冊
    第0000000 號「OCEAN 及LIVING WATER」、註冊第0000000
    號「OCEANA及圖」及註冊第1257931 號「御醫漢方SINO-MED
    圖」等商標（詳如附圖二至四）構成近似，復均指定使用於
    同一或類似商品，有致相關消費者混淆誤認之虞，違反商標
    法第23條第1 項第13款之規定，爰以97年7 月25日商標核駁
    第0000000 號審定書為應予核駁之處分，原告不服，提起訴
    願，經遭駁回，遂提起本件行政訴訟。
二、原告之主張：
  (一)本件商標為原告公司名稱之特取部分，並經特殊設計與排列
    ，與三件據以核駁商標在外觀、讀音及觀念上均截然不同，
    原處分以其構成近似商標，認事用法有所違誤：
  1.本件商標係摘取為原告公司（Ocean Nutrition Canada Ltd
    . ）名稱之主要部分，將Ocean 、Nutrition 、Canada三個
    英文字為特殊之排列組合，O 字以白色倒置逗點符號之黑底
    圓形圖為特殊設計，黑底圓形圖置左上，CEAN置上列，NUTR
    ITION 置下列，CANADA偏小置右、由下而上排列，整體呈現
    一長方形狀，在業者無人以相同之英文字為此組合排列與圖
    形設計，整體觀察具有高度識別性。原告為全球知名之高品
    質魚油等營養補充品生產廠商，且為我國相關業界及消費者
    所熟知之品牌，而為著名商標、且具高度識別性，故相關消
    費者對於以原告公司名稱為主之本件商標極易與其他商標相
    區隔。縱使本件商標文字「OCEAN 」、「NUTRITION 」、「
    CANADA」之原始意義為「海洋」、「營養」及「加拿大」，
    但因原告加以特殊組合及圖案設計，且經長期大量使用、推
    廣本件商標，其業已成為原告產品之識別標識。
  2.本件商標與據以核駁第1160587 號「OCEAN LIVING WATER」
    商標整體之外觀、觀念或讀音均截然有別，原處分與訴願決
    定認二者近似顯有違誤。據以核駁第1160587 號商標僅為單
    純外文「OCEAN 」及「living water」，無特殊之排列或圖
    形設計，從外觀來看與本件商標顯然有別。又本件商標英文
    「NUTRITION 」、「CANADA」二字意義為「營養」、「加拿
    大」，而據以核駁第1160587 號商標英文「living water」
    之意義為「活水」，兩者表達之觀念與讀音亦顯然不同。整
    體觀察，二者商標不論外形、用字、構圖簡繁、圖形之有無
    、傳達之觀念、讀音等因素均有顯著差異，無導致一般消費
    者混淆誤認之虞。縱然僅從英文字「OCEAN 」本身觀察，被
    告已核准至少五件以上包含「OCEAN 」之外文商標（如「OC
    EAN BRIGHT」、「OCEAN KING」、及「OCEAN GOLD」等）併
    存註冊於第5 類第0502營養補助品組群，其均以OCEAN 為起
    首之主要部分，且與據以核駁第1160587 號商標同為單純文
    字商標，而無其他特殊之設計、圖形可區別，卻仍可與據以
    核駁第1160587 號商標併存註冊。而本件商標與據以核駁第
    1160587 號商標之外形、用字、構圖簡繁、圖形之有無、傳
    達之觀念均有更大區別，更應核准併存註冊，始符合平等原
    則。
  3.本件商標與據以核駁第1177054 號商標「OCEANA及圖」商標
    整體觀察，兩者極易區別，洵非近似。據以核駁第1177054
    號商標之主要部分為黑底方形框內置白色圈形設計圖，下方
    並加上波浪紋路，此一圖形占據以核駁第1177054 號商標約
    四分之三強面積，至於下方四分之一弱之面積內置以較小之
    外文「OCEANA」為據以核駁第1177054 號商標之次要部分。
    本件商標之圖形僅占左上角不到四分之一面積，且為黑底圓
    形圖，更無波浪紋路，尤其本件商標外文部分為顯著之「OC
    EAN 」、「NUTRITRION」、「CANADA」三字，與據以核駁第
    0000000 號屬次要部分之「OCEANA」，其外形、用字、讀音
    及觀念上均存有顯著不同，毫無混淆誤認之虞。原處分與訴
    願決定疏未就整體商標圖樣觀察，反斷章取義以兩者均有相
    同之「CEAN」字母，即認為近似，顯違背被告所公布混淆誤
    認之虞審查要點所揭示之原則。
  4.本件商標與據以核駁第1257931 號「御醫漢方SINO-MED及圖
    」商標迥然不同，無造成消費者混淆誤認之虞。被告認定據
    以核駁第1257931 號商標與本件商標近似之唯一理由為彼此
    圖形設計意匠相同，洵過於牽強。二商標圖形之設計、外觀
    、讀音、觀念均迥然不同，應屬顯而易見之事實。蓋本件商
    標以顯著之英文字「CEAN」、「NUTRITION 」、及右方由下
    而上之「CANADA」所構成，另於左上角置有完整黑色圓形中
    置白色上下180 度倒置之逗點；而據以核駁第1257931 號商
    標則於中文字「御醫」、「漢方」之中間置有一顯著之4 分
    之3 黑色弧形與白色波浪圖所結合之圓圖形，其白色波浪圖
    與黑色弧形在底部稍形交錯，並於下方列有英文「SINO-MED
    」，二者設計意匠及整體圖形予人印象有顯著差別，客觀上
    無使消費者混淆誤認之虞。此外，本案商標並無中文，與據
    以核駁第1257931 號商標以中文為主已顯不相同，且二者所
    使用之英文字亦毫無關聯，二者商標完全不相同之中英文用
    字，已足以引起消費者注意二商標為表彰不同來源之商品。
    原處分及訴願決定竟將二者差異極大之商標，誤認有近似或
    混淆誤認之虞，顯有悖於一般經驗法則及論理法則，洵不足
    採。
  (二)原處分及訴願決定疏未審酌本案相關消費者區辨能力較一般
    消費者高出甚多之特質，就有無「近似」及「混淆誤認之虞
    」等要件之判斷均有違誤。本件商標註冊使用於第5 類之營
    養補充品，消費者對於攸關健康之營養補充品商標於購買時
    均會施以較高之注意，判斷「近似」的標準自然高於一般日
    常生活消費品之消費者。查審查基準第5.2.2 點明揭：「商
    品性質的不同會影響其消費者的注意程度，…至於專業性商
    品如藥品、或單價較高之商品如汽車，其消費者多為專業人
    士，或購買時會施以較高注意，對二商標間之差異較能區辨
    ，判斷近似的標準自然高於一般日常生活消費品之消費者」
    ，本件商標與三個據以核駁商標有顯著差別，具有普通知識
    經驗之消費者已可輕易區別，何況本件系爭商標係註冊使用
    於第5 類營養補充品，相關消費者對於商標間之差異區辨能
    力更高，原處分未審酌相關消費者之特質，率爾認定本件商
    標與據駁商標有所謂「近似」云云，洵不足採。
  (三)原處分及訴願決定漏未審酌下列關於「混淆誤認之虞」之重
    要參考要素，即逕核駁本件商標之訴冊，其認事用法顯有違
    誤：
  1.相關消費者對本件商標之熟悉程度遠較據以核駁商標為高，
    就本件商標應給予較大之保護。本件商標於我國及其他各國
    最早使用之日期均較三件據以核駁商標更早，本件商標係於
    2004年間創用，早於2004年2 月24日原告已將本件商標使用
    於加拿大發貨單上、緊接著全球各國發貨單上均於相同之明
    顯區位，以顯著之大型字體標示本件商標，此有原告2004年
    2 月24日至2004年12月12日之全球發貨單可稽。原證6 資料
    顯示之本件商標最早使用日期（2004年2 月24日）遠早於三
    件據駁商標之申請日，且於2004年3 月19日時標示有本件商
    標之商品已在中華民國銷售，早於三件據以核駁商標之申請
    日，其餘各國之訂單亦大多早於三件據以核駁商標之申請日
    。長期以來，原告透過大量廣告、各類型促銷活動、及綿密
    的全球銷售網絡，建立起本件商標在相關消費者心中深刻之
    印象，成為辨識度極高之知名商標，亦有原證8 至原證17可
    資佐證，本件商標復已於世界其他國家取得商標註冊，有歐
    盟、英國、日本、澳洲、紐西蘭、土耳其及祕魯之註冊證影
    本足為證明。反觀被告所引之三件據以核駁商標，其中二件
    之商標權人「歐綺亞娜生技股份有限公司」和「御醫漢方生
    技有限公司」目前公司已解散，另一家公司於我國查無登記
    資料，以上事證足證本件商標較之於三件據駁商標為最早使
    用之商標，且為最廣泛於全球使用、及相關業界及消費者最
    為熟悉之商標，自應給予較大之保護。
  2.原處分及訴願決定漏未斟酌原告係基於善意使用並申請本案
    商標之註冊，及本件商標之實際使用亦無造成相關消費者實
    際混淆誤認之情事。原告既早在三件據以核駁商標於中華民
    國提出註冊申請前，已將系爭商標廣泛使用於銷售自身產品
    之發貨單、新聞稿等營業及廣告促銷文宣上，足證原告申請
    註冊本件商標確實出自善意。再者，本件商標自2004年使用
    開始，迄今未聞有消費者將其與三件據以核駁商標或任何他
    人商標構成混淆誤認之情事，被告及訴願機關亦無客觀證據
    可證本件商標與據以核駁商標有致相關消費者混淆誤認之虞
    ，原處分及訴願決定自屬恣意率斷，而無依據。
  3.原處分及訴願決定疏未審酌據以核駁第1160587 號商標及據
    以核駁第1177054 號商標之識別性較弱，而不易引起相關消
    費者混淆誤認。本件據以核駁第1160587 號商標之主要部分
    及據以核駁第1177054 號商標文字部分使用到「OCEAN 」該
    單字，其為經常使用於第5 類營養補充品組群商品內容之辭
    彙，在相類似商品已為多數不同人使用為商標之一部分，且
    被告業已核准多件包含「OCEAN 」之外文商標併存註冊於類
    似之第5 類商品，是故依前開審查基準第5.1 條之規定，據
    以核駁第1160587 號商標之主要部分及據以核駁第1177054
    號商標之文字「OCEAN 」已成為弱勢部分，且整體亦為識別
    性較弱之商標，故本件商標縱然有「CEAN」之文字，依前揭
    審查基準之規定亦無導致相關消費者混淆誤認之虞。
  (四)綜上所述，本案原告公司及系爭商標於營養保健食品業界十
    分著名，原告公司甚至經加拿大政府於其官方網站上舉原告
    公司之成功經驗以吸引外國投資加拿大，如因被告之違誤而
    無法獲准註冊，將導致他人得任意使用此一商標，剽竊原告
    投入大量心血努力建立之商譽，而原告對於冒用其商標者將
    束手無策，不但嚴重影響交易秩序，亦對消費者權益產生重
    大影響。被告原處分及經濟部之訴願決定顯有重大違法不當
    之處，不應維持。
  (五)並聲明：1.原處分與訴願決定均撤銷。2.被告就申請案號第
    096039652 號「OCEAN NUTRITION CANADA＆Design」商標註
    冊申請案為核准註冊之審定；3.訴訟費用由被告負擔。
三、被告之答辯：
  (一)按「相同或近似於他人同一或類似商品或服務之註冊商標或
    申請在先之商標，有致相關消費者混淆誤認之虞者」，不得
    註冊，為商標法第23條第1 項第13款前段所明定。而判斷是
    否有致消費者混淆誤認之虞，被告公告之「混淆誤認之虞」
    審查基準中，明列有各項相關參考之因素，其中商標近似及
    商品類似二項要素，依前揭法條規定為必須具備之要件，其
    他參酌要素則視個案中是否存在而為斟酌，此先敘明。經核
    商標近似之判斷得就二商標外觀、觀念及讀音為觀察：本件
    原告申請註冊商標圖樣上之「OCEAN NUTRITION 」，與據以
    核駁第1160587 號「OCEAN LIVING WATER」商標外文相較，
    「OCEAN 」雖「O 」字略有設計，惟仍可清晰辨識，兩者皆
    以相同外文「OCEAN 」作為主要識別部分；與據以核駁註冊
    第1177054 號「OCEANA」商標外文相較，兩者字首「O 」字
    均為螺旋圓弧狀造型，且其後均有相同之「CEAN」，呈現方
    式類似；又本件商標圖樣上之「O 」設計圖形，與據以核駁
    註冊第1257931 號「御醫漢方SINO-MED圖」商標圖形相較，
    兩者同為類似螺旋狀，外緣黑、內緣白之設計圖形，構圖意
    匠相仿，以具有普通知識經驗之消費者，於購買時施以普通
    之注意，可能會有所混淆而誤認二商品來自同一來源或雖不
    相同但有關聯之來源，均應屬構成近似之商標。又本件商標
    指定使用之「機能性食品添加物，即由天然海洋有機物質（
    魚、魚油、魚類蛋白質、海藻、魚類軟骨或鯊魚軟骨及貝類
    ）中提煉之天然食品營養添加物；營養補充品；自魚、魚油
    、魚類蛋白質、海藻、魚類軟骨或鯊魚軟骨及貝類中提煉製
    成微膠囊、膠囊、丸、口嚼錠、粉粒、液或噴劑之營養補充
    品」等商品，與據以核駁商標指定使用之「礦物質營養補充
    品（鈣離子粉），鈣離子營養補充品，營養補充品」「甲殼
    質膠囊、大蒜油丸、魚肝油、鰻魚髓油丸、鮭魚油、鯊魚軟
    骨膠製劑、鯊魚軟骨素製劑、鯊魚軟骨粉、魚油膠囊、鮫魚
    油膠囊、藍藻粉、藍藻片、藍藻精、綠藻粉、綠藻片」「營
    養補充品」等商品相較，其用途、功能大致相當，且常來自
    相同之產製業者，或透過相同之行銷管道及販賣場所進行銷
    售，在用途、功能、產製者、行銷管道及場所等因素上具有
    共同或關聯之處，如標示相同或近似的商標，依一般社會通
    念及市場交易情形，易使一般商品消費者誤認其為來自相同
    或雖不相同但有關聯之來源，或者誤認二商標之使用人間存
    在關係企業、授權關係、加盟關係或其他類似關係，而產生
    混淆誤認情事，自有前揭法條規定之適用。至原告所舉諸例
    ，核與本件案情不同，且依商標個案審查拘束原則，自不得
    比附援引，執為本件商標應予核准之論據；又我國商標法屬
    註冊保護制度，據以核駁商標既已先行取得註冊，自有拘束
    他人以相同或類似商標申請註冊於同一或類似商品之效力。
    是被告依法核駁其註冊之申請，並無不合。
  (二)就本件商標與據以核駁商標有使相關消費者混淆誤認之虞，
    補充答辯如下：
  1.與據以核駁第1160587 號商標相較，雖整體商標文字構成之
    繁簡有些差異，惟據以核駁商標之「Living Water」與本件
    商標之「NUTRITION CANADA」均為不具識別性之說明性文字
    ，二商標均同以「OCEAN 」為主要識別部分，此為商品之消
    費者關注或者事後留在其印象中較為顯著的部分。所以主要
    部分最終仍是影響商標給予商品之消費者的整體印象（參照
    「混淆誤認之虞」審查基準5.2.3 ）。二商標既同以「OCEA
    N 」為主要識別部分，所指定使用之商品復為類似，商品之
    相關消費者雖不會誤認二商標為同一商標，但極有可能誤認
    二商標之商品為同一來源之系列商品，或誤認二商標之使用
    人間存在關係企業、授權關係、加盟關係或其他類似關係，
    自會造成相關消費者混淆誤認之虞。所舉有「OCEAN 」並存
    核准註冊案例，其樣態與本件二商標同以「OCEAN 」獨立明
    顯作為整體商標之主要識別部分並不相同，且核屬另案問題
    。
  2.另與據以核駁第1177054 號商標相較，本件商標之「NUTRIT
    ION CANADA」為不具識別性之說明性文字，已如前述，給予
    商品之消費者關注或者事後留在其印象中的主要識別部分「
    OCEAN 」之「O 」字與據以核駁商標相較，雖有些微差異，
    惟均為螺旋圓弧狀造型，構圖意匠相仿，予相關消費者寓目
    印象極為深刻，且其後組成文字「CEAN」、「CEANA 」又高
    度近似，易時易地隔離觀察，相關消費者極有可能誤認二商
    標之商品為同一來源之系列商品，或誤認二商標之使用人間
    存在關係企業、授權關係、加盟關係或其他類似關係，自會
    造成相關消費者混淆誤認之虞。
  3.又與據以核駁第1257931 號商標相較，兩者文字部分雖不相
    同，然據以核駁商標中顯著之圖形部分，於整體商標中色澤
    較深，大而凸顯，為相關消費者留下印象之主要識別部分，
    與本件商標圖形相較，兩者同為類似螺旋狀，外緣黑、內緣
    白之設計圖形，構圖意匠相仿，應屬構成近似之商標，以具
    有普通知識經驗之消費者，於購買時施以普通之注意，可能
    會有所混淆而誤認二商品來自同一來源或雖不相同但有關聯
    之來源，自會造成相關消費者混淆誤認之虞。
  4.至原告稱其為全球魚油等營養補充品之知名生產商，本件商
    標為原告公司名稱之主要部分，為全球知名之著名商標，相
    關消費者對本件商標之熟悉程度顯較具以核駁商標為高，應
    給予較大保護一節；按我國現行商標法係採註冊保護制度，
    據以核駁商標既已先取得註冊，自有拘束他人以相同或類似
    商標申請註冊於同一或類似商品之效力，而相關消費者對商
    標熟悉程度，於判斷混淆誤認之虞時，雖可列為參酌因素，
    但非主要絕對參考依據，況依原告提出之相關使用事證資料
    觀之，其均為2004年以後之資料，且國內資料有限：
    (1)原證6：均為國外發貨單；
    (2)原證7 ：雖為臺灣之發貨單，惟銷售之金額數量有限；
    (3)原證8 ：之新聞稿均非國內之資料；
    (4)原證9 、10：多為國外之經銷商名單及訂單，臺灣數量金
      額亦很少；
    (5)原證11：雖有臺灣合作廠商，但不足作為認定已在臺灣大
      量銷售；
    (6)原證12：0000-0000 年國際食品展資料均非國內展售資料
      ，且當時據以核駁商標於國內業已提出申請；
    (7)原證13：2008年國際食品展資料雖為國內展售資料，但展
      售時間僅四天，參觀人數有限，且展售時間已晚於據以核
      駁商標申請日；
    (8)原證14-17 ：雜誌、報紙及產品廣告傳單及手冊多為國外
      資料，國內僅2008年於「Taiwan Food News」雜誌兩面A4
      紙之影印資料。實難認定本件商標已為國內相關消費者所
      熟知；
    (9)原證18：均為國外近年取得之註冊資料，僅可證明本件商
      標於國外已有註冊行銷之事實，不可據為本件商標應予核
      准之論據；
    (10)原證19-21 ：產品成分分析、使用建議等資料，皆不影響
      本件商標近似之認定。難謂於據以核駁商標申請當時〈93
      年10月〉相關消費者對原告商標已有較大之熟悉程度。
  5.本件商標與據以核駁商標構成近似，已如上所述，且指定使
    用之「機能性食品添加物，即由天然海洋有機物質（魚、魚
    油、魚類蛋白質、海藻、魚類軟骨或鯊魚軟骨及貝類）中提
    煉之天然食品營養添加物；營養補充品；自魚、魚油、魚類
    蛋白質、海藻、魚類軟骨或鯊魚軟骨及貝類中提煉製成微膠
    囊、膠囊、丸、口嚼錠、粉粒、液或噴劑之營養補充品」商
    品，與據以核駁商標所指定使用之「甲殼質膠囊、大蒜油丸
    、魚肝油、鰻魚髓油丸、鮭魚油、鯊魚軟骨膠製劑、鯊魚軟
    骨素製劑、鯊魚軟骨粉、魚油膠囊、鮫魚油膠囊、營養補充
    品」等商品復為同一或類似商品，有使相關消費者於購買之
    際，產生混淆誤認之虞。至原告所述其產品之銷售對象及商
    品之使用方式與據以核駁商標不同，應可區別一節，屬原告
    單方之論述，原告商標所使用之商品既均自「魚、魚油、魚
    類蛋白質、海藻、魚類軟骨或鯊魚軟骨及貝類中提煉製成微
    膠囊、膠囊、丸、口嚼錠、粉粒、液或噴劑之營養補充品」
    ，其購買對象交易之際難謂不產生混淆誤認之虞。
  6.綜合原告補充理由及所提證據資料，其多為國外行銷資料，
    國內資料有限，且多為近期之資料，難以佐證原告商標之商
    品與據以核駁商標商品在市場上並存多年，不致造成相關消
    費者混淆誤認之虞。且如前述，我國商標法採註冊保護制度
    ，據以核駁商標既已先取得註冊，自有拘束他人以相同或近
    似商標申請註冊於同一或類似之商品之效力。原告所述相關
    消費者對其商標較為熟悉，應受較大保護一節，參照93年5
    月1 日施行之「混淆誤認之虞」審查基準5.6.3 『相關消費
    者對商標之熟悉程度，繫於該商標使用之廣泛程度，原則上
    應由主張者提出相關使用事證證明之』，原告所提資料既不
    足證明原告商標之商品在國內已廣泛行銷，已為相關消費者
    所熟知。
  (三)並聲明：1.駁回原告之訴；2.訴訟費用由原告負擔。
四、按商標相同或近似於他人同一或類似商品或服務之註冊商標
    或申請在先之商標，有致相關消費者混淆誤認之虞者，不得
    註冊，商標法第23條第1 項第13款本文定有明文。所謂「有
    致相關消費者混淆誤認之虞者」，係指兩商標因相同或構成
    近似，致使相關消費者誤認為同一商標，或雖不致誤認兩商
    標為同一商標，但極有可能誤認兩商標之商品／服務為同一
    來源之系列商品／服務，或誤認兩商標之使用人間存在關係
    企業、授權關係、加盟關係或其他類似關係而言。而判斷有
    無混淆誤認之虞，則應參考下列相關因素：(1)商標識別性之
    強弱；(2)商標是否近似暨其近似之程度；(3)商品／服務是否
    類似暨其類似之程度；(4)先權利人多角化經營之情形；(5)實
    際混淆誤認之情事；(6)相關消費者對各商標熟悉之程度；(7)
    系爭商標之申請人是否善意；(8)其他混淆誤認等相關因素之
    強弱程度、相互影響關係及各因素等綜合認定是否已達有致
    相關消費者產生混淆誤認之虞。茲本件爭點為：系爭商標是
    否近似於據以核駁等商標，且指定使用於同一或類似之商品
    ，並有致相關消費者混淆誤認之虞，而有商標法第23條第1
    項第13款前段規定不得註冊之情形？茲析述如下：
  (一)系爭商標與據以核駁第1160587號商標：
    查本件原告申請註冊之「OCEAN NUTRITION CANADA＆Design
    」商標圖樣係由分列上下之外文「OCEAN」、「NUTRITION」
    及其右方置一字體明顯較小之外文「CANADA」所組成，其中
    ，「OCEAN 」之起首字母「O 」字係經美術設計為黑色正圓
    形中置上下180 度倒置之白色逗點，而使其餘黑色部分呈海
    浪捲起狀，而據以核駁第1160587 號商標，僅係由完全未經
    美術設計之外文「OCEAN 」、「LIVING WATER」分列上下組
    合而成，兩者相同者，僅為外文之「OCEAN 」，且本件商標
    與據以核駁第0000000 號均係指定使用於第5 類之營養補充
    品，然查「OCEAN 」乙字，業經多數不同人註冊使用於第5
    類營養補充品組群商品在案，此有原證5 之註冊第1185647
    號「OCEAN BRIGHT」商標、註冊第760733號「OCEAN KING」
    商標、註冊第436071號「OCEAN GOLD」商標、註冊第11958
    32號「OCEAN LIFE海洋一生」商標及註冊第947581號「OCEA
    N ESSENTIALS」商標檢索資料附卷可按（見本院卷第46-50
    頁），堪認未經設計之外文「OCEAN 」使用於營養補充品等
    相關商品時，其識別性較屬弱勢，況本件商標之外文既經美
    術設計，自應比較兩商標之外觀，再者，本件商標圖樣係將
    「OCEAN 」、「NUTRITION 」、「CANADA」等外文組合而成
    ，與據以核駁第1160587 號商標係由「OCEAN 」、「LIVING
    WATER 」等外文組合而成，其整體之讀音及觀念，亦有不同
    ，訴願決定及原處分未就兩商標圖樣之整體外觀、讀音及觀
    念之近似程度高低及商標識別性之強弱加以考量，而僅因兩
    商標均有識別性較弱勢之外文「OCEAN 」，且指定使用之商
    品相同或類似，遽認兩商標有致相關消費者產生混淆誤認之
    虞，即有未當。
  (二)系爭商標與據以核駁第1177054號商標：
    據以核駁第1177054 號商標係由外文「OCEANA」及一黑底方
    形框內置略經設計之白色字母O 及一條橫向波紋之圖形組合
    而成，與本件商標相較，兩者外文之起首字母讀音及外觀固
    有近似，然兩商標就字母「O 」之設計圖形，本件商標係將
    外文「OCEAN 」之起首字母本身設計為一寓目深刻之黑色圓
    形內之波浪圖形，而據以核駁第1177054 號商標，則係於外
    文「OCEANA」上方以較大面積設計一方型圖形內置「O 」字
    ，參酌兩商標外文長短不同及文字與圖形排列之方式，兩者
    之構圖意匠難謂近似。況本件商標係以原告公司（Ocean Nu
    trition Canada Ltd. ）名稱之外文加以組合設計而成，業
    經原告自西元2004年2 月24日起迄今於外國使用多年，此有
    原證8之西元2004年11月16日至2008年4 月7 日間發佈之新
    聞稿影本、原證12之西元2005年至2007年參加中國、歐洲等
    地大型國際食品商展照片彩色影本附卷可參（見本院卷第88
    -191頁、279-307 頁），顯見原告申請註冊本件商標應係出
    於善意。再者，據以核駁第1177054 號商標之商標權人歐綺
    亞娜生技股份有限公司業經以96年10月26日府產業商字第
    0969111160號函為解散登記在案，此有公司基本查詢資料附
    卷可按（見本院卷第604 頁），雖本件商標係於96年8 月20
    日申請註冊，惟衡諸常情，公司辦理解散登記前之相當時間
    ，其事業即已非正常營運之狀態，則據以核駁第1177054 號
    商標是否仍有繼續使用，且本件商標之註冊於實際上是否可
    能引起相關消費者之混淆誤認，即非無疑。訴願決定及原處
    分僅以兩商標均有「CEAN」，且「O 」均為圓弧狀造型，且
    指定使用之商品相同或類似，遽認兩商標有致相關消費者產
    生混淆誤認之虞，亦有未洽。
  (三)系爭商標與據以核駁第1257931號商標：
    據以核駁第1257931 號商標係由中文「御醫」、「漢方」、
    外文「SINO-MED」及黑色圓形中置一白色橫向逗點組合而成
    ，與本件商標相較，兩商標圖樣中之圖形構圖意匠固甚為近
    似，然本件商標均無任何中文標示，其外文「OCEAN 」、「
    NUTRITION 」、「CANADA」，與據以核駁第1257931 號商標
    之中文「御醫」、「漢方」及外文「SINO-MED」於外觀、讀
    音及觀念上均不相同，經異時異地隔離觀察，我國相關消費
    者應可自其中英文區辨兩商標之差異處，兩商標給予消費者
    之整體印象，其近似程度甚低，雖兩商標均指定使用於營養
    補充品之商品，惟仍應考量其他混淆誤認等相關判斷因素，
    始得認定消費者是否有產生混淆誤認之虞，然訴願決定及原
    處分僅以兩商標圖樣中之圖形設計意匠相同，且指定使用之
    商品相同或類似，而未就兩商標圖樣之整體外觀、讀音及觀
    念之近似程度高低加以考量，即認定兩商標有致相關消費者
    產生混淆誤認之虞，即有不當。
五、綜上所述，原處分以系爭商標之註冊有違商標法第23條第1
    項第13款之規定，否准系爭商標之註冊，於法未合，訴願決
    定未予糾正，亦有未洽，原告訴請將原處分及訴願決定一併
    撤銷，自無不合，應予准許。惟原告申請註冊之本件商標，
    其中未經設計之「OCEAN 」、「NUTRITION 」、「CANADA」
    分別係其所指定使用商品之成份來源、性質、功能或產地之
    說明文字，原告就此並未聲明不專用，則本件商標是否應予
    核准審定，尚有待被告機關重新審酌其是否違背其他法定要
    件而為決定，爰依行政訴訟法第200 條第4 款規定意旨，應
    命被告機關遵照本院判決之法律見解對原告作成處分，則原
    告聲明求為判決命被告機關應作成系爭商標核准審定之處分
    ，並未達全部有理由之程度，是以原告該部分之請求，即難
    准許，應予駁回。
六、兩造其餘攻擊防禦方法均與本件判決結果不生影響，故不逐
    一論述，併此敘明。
據上論結，本件原告之訴為一部有理由，一部無理由，爰依行政
訴訟法第98條第1 項前段、第104 條、民事訴訟法第79條，判決
如主文。
中    華    民    國    98    年     7    月    2     日
                      智慧財產法院第一庭
                            審判長法  官  李得灶
                                  法  官  王俊雄
                                  法  官  林欣蓉
上為正本係照原本作成。
如不服本判決，應於送達後20日內向本院提出上訴狀並表明上訴
理由，如於本判決宣示後送達前提起上訴者，應於判決送達後20
日內補提上訴理由書（須按他造人數附繕本）。
中    華    民    國    98    年     7    月    2     日
                                  書記官  周其祥


司法院資訊處製作；財團法人民間司法改革基金會備份。
